---
title: "Hmw II : SVD methods and Elections Data"
format:
  html:
    embed-resources: true



execute: 
  eval: true
  echo: false
  warning: false
  message: false
---

# Élections néerlandaises, 2021-2025

Le système électoral législatif néerlandais (proportionnelle intégrale sans seuil) et la culture politique du pays fait que beaucoup de partis différents (15 en 2026) parviennent à avoir des sièges dans sa chambre basse, il peut donc être intéressant d'appliquer des techniques d'analyse de données aux élections auxquelles nous nous intéresserons : les élections législatives de 2021, 2023 et 2025, ainsi que les élections provinciales de 2023. Les données seront à l'échelle municipale (gemeenten).

Une succinte description des partis qui seront mentionnés :

-   PS : gauche radicale

-   GL-PvdA : gauche modérée (les deux partis GL et PvdA sont distincts en 2021, se présentent sur des listes unies au niveau national en 2023 et en 2025 ainsi que dans certaines provinces en 2023, et sont actuellement en cours de fusion)

-   DENK : parti centré sur les intérêts des personnes issues de l'immigration, en particulier turques et marocaines

-   D66 : centre-gauche social-libéral

-   CDA, NSC : centre-droit démocrate chrétien

-   VVD : droite libérale

-   BBB : droite populiste, intérêts ruraux

-   SGP : droite chrétienne protestante (très) conservatrice

-   PVV, JA21 : extrême-droite

## 

You can add options to executable code like this

```{r}
#| echo: false

library(readr)
library(dplyr)
library(tidyr)
library(ggplot2)
library(plotly)
library(rmarkdown)
library(tidyverse)
library(ggfortify)
library(sf)
library(patchwork)
library(CCA)
library(factoextra)
library(cbsodataR)
library(class)
library(ggpubr)
```

### Chargement et traitement des données électorales locales

```{r}

files <- sort(list.files(path = "DATA", pattern = "uitslag.csv", full.names = TRUE))

legi <- lapply(files, read_csv2)

names(legi) <- c(2021,2023,2025)
legi[3] <- lapply(legi[3], function(x) x %>% filter(str_detect(RegioCode, "G")))
legi[3] <- lapply(legi[3], function(x) x %>% filter(str_detect(VeldType, "LijstAantalStemmen")))

legi[2] <- lapply(legi[2], function(x) x %>% filter(str_detect(RegioCode, "G")))
legi[2] <- lapply(legi[2], function(x) x %>% filter(str_detect(VeldType, "LijstAantalStemmen")))

fix_nuenen <- function(x) {
  x <- x |> mutate(across(everything(), as.character))
  
  nuenen_rows <- x[[1]] == "Nuenen"
  x[nuenen_rows, 2:(ncol(x) - 1)] <- x[nuenen_rows, 3:ncol(x)]
  x[nuenen_rows, ncol(x)] <- NA
  
  x |> type.convert(as.is = TRUE)
}

legi[3] <- lapply(legi[3], fix_nuenen)
legi[3][[1]] <- legi[3][[1]] |> dplyr::select(where(~!all(is.na(.) | . == "")))

legi[2] <- lapply(legi[2], fix_nuenen)
legi[2][[1]] <- legi[2][[1]] |> dplyr::select(where(~!all(is.na(.) | . == "")))

legi[3][[1]] <- legi[3][[1]] |> dplyr::select(-contains("OuderRegioCode"), -contains("GrootOuderRegioCode"),-contains("LijstNummer"),-contains("VeldType"))
legi[2][[1]] <- legi[2][[1]] |> dplyr::select(-contains("OuderRegioCode"), -contains("GrootOuderRegioCode"),-contains("LijstNummer"),-contains("VeldType"))

colnames(legi[3][[1]]) <- c("Municipalité","Code","Liste","Votes")
colnames(legi[2][[1]]) <- c("Municipalité","Code","Liste","Votes")

fix_nuenen2 <- function(x) {
  x <- x |> mutate(across(everything(), as.character))
  
  nuenen_rows <- x[[2]] == "Nuenen"
  x[nuenen_rows, 3:(ncol(x) - 1)] <- x[nuenen_rows, 4:ncol(x)]
  x[nuenen_rows, ncol(x)] <- NA
  
  x |> type.convert(as.is = TRUE)
}
legi[1] <- lapply(legi[1], fix_nuenen2)

legi[2][[1]] <- legi[2][[1]] |> mutate(Code = as.integer(str_remove(Code, "^G0*")))
legi[3][[1]] <- legi[3][[1]] |> mutate(Code = as.integer(str_remove(Code, "^G0*")))

legi[1][[1]] <- legi[1][[1]] |> relocate(GemeenteNaam, .before = GemeenteCode)
colnames(legi[1][[1]]) <- c("Municipalité","Code","Liste","Votes")

legi <-append(legi,"DATA/PS2023_Stemmen_Per_Lijst_Per_Gemeente.csv")
legi[[4]]<-read_csv2("DATA/PS2023_Stemmen_Per_Lijst_Per_Gemeente.csv")
names(legi) <- c("2021","2023","2025","loc2023")

legi[4][[1]] <- legi[4][[1]] |> relocate(GemeenteNaam, .before = GemeenteCode)
colnames(legi[4][[1]]) <- c("Municipalité","Code","Liste","Votes")

t2025 <- legi[3][[1]] |>
  group_by(Municipalité) |>
  mutate(Votes = Votes / sum(Votes)) |>
  ungroup()


t2023 <- legi[2][[1]] |>
  group_by(Municipalité) |>
  mutate(Votes = Votes / sum(Votes)) |>
  ungroup()

t2021 <- legi[1][[1]] |>
  group_by(Municipalité) |>
  mutate(Votes = Votes / sum(Votes)) |>
  ungroup()

r2023 <- legi[4][[1]] |>
  group_by(Municipalité) |>
  mutate(Votes = Votes / sum(Votes)) |>
  ungroup()







```

## Carte des votes par parti, 2025

```{r}
gemeenten <- st_read("https://service.pdok.nl/cbs/gebiedsindelingen/2025/wfs/v1_0?request=GetFeature&service=WFS&version=2.0.0&typeName=gemeente_gegeneraliseerd&outputFormat=application/json")
gemeenten <- gemeenten |> mutate(statcode = as.integer(str_remove(statcode, "^GM0*")))



```

```{r}
plot_party <- function(party_pattern, party_label) {
  vote_data <- t2025 |>
    filter(str_detect(Liste, party_pattern)) |>
    dplyr::select(Code, Municipalité, Votes)
  
  map_data <- gemeenten |>
    left_join(vote_data, by = c("statcode" = "Code"))
  
  ggplot(map_data) +
    geom_sf(aes(fill = Votes), color = "white", linewidth = 0.1) +
    scale_fill_viridis_c(labels = scales::percent) +
    theme_void() +
    labs(title = paste("Vote", party_label, "par municipalité"), fill = "Pourcentage")
}


parties <- c("VVD" = "VVD", "PVV" = "PVV", "D66" = "D66", "GL-PvdA" = "GROENLINKS","SGP"="SGP", "BBB"="BBB","DENK"="DENK","SP"="SP","JA21"="JA21","CDA"="CDA")


plots <- imap(parties, ~plot_party(.x, .y))

for (party in names(plots)) {
  print(plots[[party]])
  
}
```

L'on remarque déjà certains motifs : des scores élevés de D66, GL-PvdA et DENK dans les grandes villes (GL-PvdA en particulier dans les villes universitaires), là où à l'inverse le BBB obtient des meilleurs résultats dans les régions agricoles du pays. Il faut aussi garder en tête la répartition du vote SGP, correspondant à la "Bible belt" néerlandaise, région caractérisée par une foi protestante élevée, qui reviendra dans cette présentation. L'on va confirmer ou infirmer toutes ces conjectures en faisant des analyses plus approfondies.

## Analyse en Composantes Principales, partie 1

```{r}

pca_data2021 <- t2021 |>
  filter(str_detect(Liste, "VVD|GROENLINKS|Arbeid|PVV|BBB|D66|CDA|SP|DENK|SGP|JA21")) |>
  pivot_wider(
    id_cols = Municipalité,
    names_from = Liste,
    values_from = Votes
  )


pca_result2021 <- pca_data2021 |>
  dplyr::select(-Municipalité) |>
  prcomp(scale. = TRUE)


pca_data2023 <- t2023 |>
  filter(str_detect(Liste, "VVD|GROENLINKS|PVV|BBB|D66|DENK|CDA|Contract|SGP|SP|JA21")) |>
  pivot_wider(
    id_cols = Municipalité,
    names_from = Liste,
    values_from = Votes
  )


pca_result2023 <- pca_data2023 |>
  dplyr::select(-Municipalité) |>
  prcomp(scale. = TRUE)


r2023bis <- r2023 |>
  mutate(Liste = case_when(
    str_detect(Liste, "GROENLINKS|Partij van de Arbeid (P.v.d.A.)") ~ "Partij van de Arbeid (P.v.d.A.) / GROENLINKS",
    TRUE ~ Liste
  )) |>
  group_by(Municipalité, Liste) |>
  summarise(Votes = sum(Votes), .groups = "drop")

#on gère le fait que GL et PvdA soient soient sur des listes communes ou distinctes en fonction des municipalités


pca_datar23 <- r2023bis |>
  filter(str_detect(Liste, "GROENLINKS|VVD|PVV|BBB|SGP|CDA|D66")) |>
  pivot_wider(
    id_cols = Municipalité,
    names_from = Liste,
    values_from = Votes
  )





pca_datar23[is.na(pca_datar23)] <- 0 #on gère l'absence de certains partis dans certaines municipalités

pca_resultr23 <- pca_datar23 |>
  dplyr::select(-Municipalité) |>
  prcomp(scale. = TRUE)



pca_data2023 <- t2023 |>
  filter(str_detect(Liste, "VVD|GROENLINKS|PVV|BBB|D66|DENK|CDA|Contract|SGP|SP|JA21")) |>
  pivot_wider(
    id_cols = Municipalité,
    names_from = Liste,
    values_from = Votes
  )


pca_result2023 <- pca_data2023 |>
  dplyr::select(-Municipalité) |>
  prcomp(scale. = TRUE)


pca_data2025 <- t2025 |>
  filter(str_detect(Liste, "VVD|GROENLINKS|PVV|BBB|D66|CDA|SP|DENK|SGP|JA21")) |>
  pivot_wider(
    id_cols = Municipalité,
    names_from = Liste,
    values_from = Votes
  )


pca_result2025 <- pca_data2025 |>
  dplyr::select(-Municipalité) |>
  prcomp(scale. = TRUE)





autoplot(pca_result2021, data = pca_data2021, loadings = TRUE, loadings.label = TRUE,main="ACP : Législatives 2021")
summary(pca_result2021)

autoplot(pca_resultr23, data = pca_datar23, loadings = TRUE, loadings.label = TRUE,main="ACP : Provinciales 2023")
summary(pca_resultr23)

autoplot(pca_result2023, data = pca_data2023, loadings = TRUE, loadings.label = TRUE,main="ACP : Législatives 2023")
summary(pca_result2023)


autoplot(pca_result2025, data = pca_data2025, loadings = TRUE, loadings.label = TRUE,main="ACP : Législatives 2025")
summary(pca_result2025)


```

Quelques remarques :

-   Les deux premières composantes ne sont pas très significatives (environ 30-35% et 15-20% pour chaque ACP)

-   Pour les législatives, on peut globalement tracer une droite entre les partis "de gauche" (SP,DENK,D66,GL,PvdA) et les partis "de droite" (CDA,NSC,VVD,SGP,JA21,PVV), cette droite n'est pas alignée avec les axes

-   Les deux partis de gauche ayant ultérieurement fusionné (GL et PvdA) ne sont pas alignés géographiquement en 2021

-   En 2021 : on pourrait conjecturer que l'axe des abscisses correspond grossièrement à un axe gauche droite, celui des ordonnées à un axe "élitiste" (VVD, D66 vers le bas) VS "populiste" (SP, PVV vers le haut)

-   Les provinciales de 2023 sont assez peu lisibles, le VVD est à l'opposé des autres partis de droite, les votes se font possiblement sur d'autres critères que celui des législatives

-   En 2023 : moins clair qu'en 2021, les partis "de droite" occupent le coin inférieur gauche, mais le PVV et le VVD sont opposés

-   En 2025 : à l'exception du VVD, il y a une plus nette distinction entre les partis "de gauche" et ceux "de droite" que les années précédentes. Le VVD est géographiquement distribué de manière assez distincte.

## Analyse canonique des corrélations, 2023 VS 2025

```{r}







party_patterns <- c("VVD", "PVV", "D66", "GROENLINKS", "CDA", "JA21", "SGP",
                    "SP", "PvdD", "FvD", "BBB", "CU", "Volt", "DENK")

filter_parties <- function(df, patterns) {
  df |>
    filter(Reduce(`|`, lapply(patterns, function(p) str_detect(Liste, p)))) |>
    mutate(Liste = case_when(
      str_detect(Liste, "VVD") ~ "VVD",
    str_detect(Liste, "PVV") ~ "PVV",
    str_detect(Liste, "D66") ~ "D66",
    str_detect(Liste, "GROENLINKS") ~ "GL-PvdA",
    str_detect(Liste, "CDA") ~ "CDA",
    str_detect(Liste, "JA21") ~ "JA21",
    str_detect(Liste, "SGP") ~ "SGP",
    str_detect(Liste, "SP") ~ "SP",
    str_detect(Liste, "Partij voor de Dieren") ~ "PvdD",
    str_detect(Liste, "Forum") ~ "FvD",
    str_detect(Liste, "BBB") ~ "BBB",
    str_detect(Liste, "ChristenUnie") ~ "CU",
    str_detect(Liste, "Volt") ~ "Volt",
    str_detect(Liste, "DENK") ~ "DENK"
    ))
}

X_tmp <- t2023 |>
  filter_parties(party_patterns) |>
  pivot_wider(id_cols = Code, names_from = Liste, values_from = Votes) |>
  column_to_rownames("Code") |>
  as.matrix()

Y_tmp <- t2025 |>
  filter_parties(party_patterns) |>
  pivot_wider(id_cols = Code, names_from = Liste, values_from = Votes) |>
  column_to_rownames("Code") |>
  as.matrix()


common_codes <- intersect(rownames(X_tmp), rownames(Y_tmp))
common_parties <- intersect(colnames(X_tmp), colnames(Y_tmp))

X <- X_tmp[common_codes, common_parties]
Y <- Y_tmp[common_codes, common_parties]

X[is.na(X)] <- 0
Y[is.na(Y)] <- 0

result <- cc(X, Y)



result$cor
result$cor^2
result$xcoef  
result$ycoef

plt.cc(result, type = "v",var.label = TRUE)
title("ACC : 2023 (rouge) VS 2025 (bleu)")
```

Certains partis d'ont pas subi trop de réalignement géographique : le SGP, DENK, GL-PvdA, D66, BBB C'est assez attendu dans le cas du SGP et de DENK, qui sont des petits partis aux électorats assez captifs.

D'autres partis ont été davantage réalignés : c'est en particulier le cas de JA21, qui a réalisé une percée en 2025 en "volant" des votes au PVV, ce qui pourrait expliquer son rapprochement.

## Régression linéaire

### Par parti, 2023 VS 2025

```{r}
party_list <- colnames(X)

plots <- lapply(party_list, function(party) {
  df <- data.frame(
    x2023 = X[, party],
    x2025 = Y[, party]
  )
  ggplot(df, aes(x = x2023, y = x2025)) +
    geom_point(size = 0.8, alpha = 0.5) +
    geom_smooth(method = "lm", color = "red", se = FALSE) +
    stat_cor(aes(label = after_stat(rr.label)), size = 3) +  # adds R²
    labs(title = party,
         x = paste(party, "2023"),
         y = paste(party, "2025")) +
    theme_minimal()
})

wrap_plots(plots, ncol = 4)

```

Les performances de certains partis en 2025 sont très bien prédites par celles de 2023 : c'est, comme on l'a vu précédemment, le cas de DENK et du SGP (R² de 1 !!!). Les partis pour lesquels c'est moins le cas sont ceux qui ont des résultats très différents de l'élection précédente : CDA (retour en force après la perte de la quasi-totalité de ses sièges en 2023), JA21 (percée significative), SP (contre-performance).

Malgré une augmentation significative du score de D66 en 2025, l'on remarque que son score est bien prédit par celui de 2023 : ce n'est pas un réalignement géographique, le parti a juste augmenté ses marges là où il faisait déjà ses meilleurs scores.

### Analyse : Fusion GL-PvdA, 2021 VS 2023

Comme nous l'avions expliqué, les deux partis de gauche modérée, GROENLINKS ("Gauche Verte") et PvdA (Parti Travailliste) ont, malgré semble-t-il un éloignement non-négligeable d'après l'ACP des législatives de 2021 effectué une fusion de leurs listes au niveau national à partir de 2023 (les deux partis sont actuellement en discussion pour fusionner en un seul parti qui serait nommé "Progressief Nederland"). L'alliance a visiblement été fructueuse pour les élections de 2023 vu que la liste commune a obtenu un meilleur score que la somme des scores des deux partis en 2021, mais on peut l'analyser de plus près.

```{r}

gl_pvda_2021 <- t2021 |>
  filter(str_detect(Liste, "GroenLinks|PvdA|Partij van de Arbeid")) |>
  group_by(Code) |>
  summarise(gl_pvda_2021 = sum(Votes), .groups = "drop")
#Somme des votes GL + PvdA par municipalité



gl_pvda_2023 <- t2023 |>
  filter(str_detect(Liste, "GroenLinks|PvdA|Partij van de Arbeid")) |>
  group_by(Code) |>
  summarise(gl_pvda_2023 = sum(Votes), .groups = "drop")

gl_pvda_2025 <- t2025 |>
  filter(str_detect(Liste, "GroenLinks|PvdA|Partij van de Arbeid")) |>
  group_by(Code) |>
  summarise(gl_pvda_2025 = sum(Votes), .groups = "drop")



reg_data2023 <- gl_pvda_2023 |>
  left_join(gl_pvda_2021, by = "Code") |>
  drop_na()

reg_data2025 <- gl_pvda_2025 |>
  left_join(gl_pvda_2021, by = "Code") |>
  drop_na()



model2023 <- lm(gl_pvda_2023 ~ gl_pvda_2021, data = reg_data2023)
summary(model2023)

model2025 <- lm(gl_pvda_2025 ~ gl_pvda_2021, data = reg_data2025)
summary(model2025)




ggplot(reg_data2023, aes(x = gl_pvda_2021, y = gl_pvda_2023)) +
  geom_point(alpha = 0.5) +
  geom_smooth(method = "lm", color = "red") +
  geom_abline(slope = 1, intercept = 0, linetype = "dashed", color = "grey50") +
  labs(
    x = " Somme des votes GL + PvdA 2021",
    y = "Votes GL-PvdA 2023",
    title = "Fusion GL-PvdA : 2021 VS 2023"
  ) +
  theme_minimal()

ggplot(reg_data2025, aes(x = gl_pvda_2021, y = gl_pvda_2025)) +
  geom_point(alpha = 0.5) +
  geom_smooth(method = "lm", color = "red") +
  geom_abline(slope = 1, intercept = 0, linetype = "dashed", color = "grey50") +
  labs(
    x = " Somme des votes GL + PvdA 2021",
    y = "Votes GL-PvdA 2025",
    title = "Fusion GL-PvdA : 2021 VS 2025"
  ) +
  theme_minimal()


```

Plusieurs remarques :

-   Les R² ne sont pas très élevés (0,27 et 0,36), ça témoigne d'un possible réalignement géographique

-   Pentes de 1,45 et 1,3 : les partis ont à deux reprises amélioré leurs scores cumulés

-   Erreurs résiduelles standard égales à 0,05 et 0,03 : les deux partis ont attiré de nouveaux électeurs par rapport à avant la fusion.

### Analyse : CDA et NSC, 2021-2023 et 2023-2025

Le CDA est un parti chrétien-démocrate historique. En 2023 est fondé le NSC ("Nouveau Contrat Social") par d'anciens membres du CDA, qui obtient 20 sièges pour ses premières élections, aux dépens du CDA qui chute à 5 sièges. Le phénomène inverse advient deux ans plus tard, quand le NSC s'effondre et perd tous ses sièges là où le CDA remonte à 18. Les deux partis semblent donc partager le même électorat.

```{r}

cda_2021 <- t2021 |>
  filter(str_detect(Liste, "CDA")) |>
  group_by(Code) |>
  summarise(cda_2021 = sum(Votes), .groups = "drop")

nsc_2023 <- t2023 |>
  filter(str_detect(Liste, "Sociaal Contract")) |>
  group_by(Code) |>
  summarise(nsc_2023 = sum(Votes), .groups = "drop")

cda_2023 <- t2023 |>
  filter(str_detect(Liste, "CDA")) |>
  group_by(Code) |>
  summarise(cda_2023 = sum(Votes), .groups = "drop")

cda_2025 <- t2025 |>
  filter(str_detect(Liste, "CDA")) |>
  group_by(Code) |>
  summarise(cda_2025 = sum(Votes), .groups = "drop")


reg_cda_nsc <- cda_2021 |>
  left_join(nsc_2023, by = "Code") |>
  drop_na()

reg_nsc_cda <- nsc_2023 |>
  left_join(cda_2025, by = "Code") |>
  drop_na()


model_cda_nsc <- lm(nsc_2023 ~ cda_2021, data = reg_cda_nsc)
model_nsc_cda <- lm(cda_2025 ~ nsc_2023, data = reg_nsc_cda)

summary(model_cda_nsc)
summary(model_nsc_cda)

# 4. Plot both
p1 <- ggplot(reg_cda_nsc, aes(x = cda_2021, y = nsc_2023)) +
  geom_point(alpha = 0.5) +
  geom_smooth(method = "lm", color = "darkgreen") +
  geom_abline(slope = 1, intercept = 0, linetype = "dashed", color = "grey50") +
  labs(x = "CDA 2021", y = "NSC 2023",
       title = "CDA 2021 → NSC 2023") +
  theme_minimal()

p2 <- ggplot(reg_nsc_cda, aes(x = nsc_2023, y = cda_2025)) +
  geom_point(alpha = 0.5) +
  geom_smooth(method = "lm", color = "darkblue") +
  geom_abline(slope = 1, intercept = 0, linetype = "dashed", color = "grey50") +
  labs(x = "NSC 2023", y = "CDA 2025",
       title = "NSC 2023 → CDA 2025") +
  theme_minimal()


reg_full <- cda_2021 |>
  left_join(nsc_2023, by = "Code") |>
  left_join(cda_2025, by = "Code") |>
  drop_na()

model_full <- lm(cda_2025 ~ cda_2021 + nsc_2023, data = reg_full)
summary(model_full)





p1 + p2
```

Plusieurs choses :

-   Pour la régression 2021-\>2023, on a un R² de 0,54 (presque décent), donc une relation géographique relativement bonne, avec une pente de 0,71 : le NSC n'a pas donc su prendre tous les électeurs CDA de 2021

-   Régression 2023-\>2025 : R² de 0,35 (moins bon), pente de 0,51 : le CDA n'a pas exactement repris tous les électeurs NSC.

-   Régression prenant en compte 2021 ET 2023 : R² de 0,78 (meilleur que les autres) les scores du CDA en 2021 et du NSC en 2023 expliquent bien ceux du CDA en 2025. Curiosité : le coefficient pour le NSC en 2023 est négatif (-0,11) : on pourrait l'expliquer par le fait que des nouveaux électeurs NSC en 2023 ne sont pas partis vers le CDA en 2025.

## k-means

```{r}
fviz_nbclust(X, kmeans, method = "wss")





```

On va tester 3 et 5 clusters.

```{r}

set.seed(42)
km <- kmeans(X, centers = 3, nstart = 25)

# 3. Visualise clusters on PCA plot
fviz_cluster(km, data = X, ellipse.type = "norm") +
  theme_void()

# 4. Add cluster membership to a dataframe for mapping
cluster_df <- data.frame(
  Code = rownames(X),
  cluster = km$cluster
)

# 5. Map the clusters
map_data <- gemeenten |>
  mutate(statcode = as.character(statcode)) |>
  left_join(cluster_df, by = c("statcode" = "Code"))

ggplot(map_data) +
  geom_sf(aes(fill = factor(cluster)), color = "white", linewidth = 0.1) +
  scale_fill_brewer(palette = "Set2") +
  theme_void() +
  labs(title = "Clusters municipaux, législatives 2023 (k=3)", fill = "Cluster")


```

On observe trois clusters :

3 : Centres urbains

1 : Bible Belt

2 : "Le reste"

```{r}

set.seed(42)
km2023 <- kmeans(X, centers = 5, nstart = 25)

fviz_cluster(km2023, data = X, ellipse.type = "norm") +
  theme_void()


cluster_df2023 <- data.frame(
  Code = rownames(X),
  cluster2023 = km2023$cluster
)


map_data <- gemeenten |>
  mutate(statcode = as.character(statcode)) |>
  left_join(cluster_df2023, by = c("statcode" = "Code"))

ggplot(map_data) +
  geom_sf(aes(fill = factor(cluster2023)), color = "white", linewidth = 0.1) +
  scale_fill_brewer(palette = "Set2") +
  theme_void() +
  labs(title = "Clusters municipaux, législatives 2023 (k=5)", fill = "Cluster")



km2025 <- kmeans(Y, centers = km2023$centers, nstart = 1) #on fait débuter à partir des clusters de 2023, pour observer l'évolution


fviz_cluster(km2025, data = Y, ellipse.type = "norm") +
  theme_void()



cluster_df2025 <- data.frame(
  Code = rownames(Y),
  cluster2025 = km2025$cluster
)

km2023$centers
km2025$centers

map_data2025 <- gemeenten |>
  mutate(statcode = as.character(statcode)) |>
  left_join(cluster_df2025, by = c("statcode" = "Code"))

ggplot(map_data2025) +
  geom_sf(aes(fill = factor(cluster2025)), color = "white", linewidth = 0.1) +
  scale_fill_brewer(palette = "Set2") +
  theme_void() +
  labs(title = "Clusters municipaux, législatives 2025 (k=5)", fill = "Cluster")




```

On observe les cinq clusters (changer le seed ne fait que permuter leur ordre) :

3 : La Bible Belt (SGP élevé)

1 : Les centres urbains (GL-PvdA élevé)

4 : Les places fortes du PVV

2 : Périphérie (PVV, VVD relativement élevés)

5 : Ruralité (BBB élevé en 2023, CDA élevé en 2025)

```{r}

table(km2023$cluster, km2025$cluster)
```

```{r}
cluster_df <- data.frame(
  Code = rownames(X),
  cluster_2023 = km2023$cluster,
  cluster_2025 = km2025$cluster
) |>
  mutate(switched = cluster_2023 != cluster_2025)




cluster_df |>
  filter(switched) |>
  mutate(Code = as.integer(Code)) |>
  left_join(
    gemeenten |> st_drop_geometry() |> dplyr::select(statcode, statnaam),
    by = c("Code" = "statcode")
  ) |>
  arrange(cluster_2023, cluster_2025)
```

L'on peut avoir accès aux municipalités passées d'un cluster à l'autre.

Les méthodes de clustering hiérarchiques ne sont pas meilleures, nous sommes cependant parvenus à un résultat décent avec ces paramètres :

```{r}
dist_matrix <- dist(X, method = "manhattan")


hc <- hclust(dist_matrix, method = "ward.D2")


fviz_dend(hc, k = 5,              
  cex = 0.3,                       
  color_labels_by_k = TRUE,
  rect = TRUE                      
)


clusters_hc <- cutree(hc, k = 5)


table(km2023$cluster, clusters_hc)


cluster_df_hc <- data.frame(
  Code = rownames(X),
  cluster_hc = clusters_hc
) |>
  mutate(Code = as.integer(Code))

map_data_hc <- gemeenten |>
  left_join(cluster_df_hc, by = c("statcode" = "Code"))

ggplot(map_data_hc) +
  geom_sf(aes(fill = factor(cluster_hc)), color = "white", linewidth = 0.1) +
  scale_fill_brewer(palette = "Set2") +
  theme_void() +
  labs(title = "Clustering hiérarchique 2023 (k=5)", fill = "Cluster")
```

## Ajout de données socio-économiques

L'on dispose de données socio-économiques à l'échelle de la municipalité : on utilisera la densité de population, le revenu moyen (ou médian ? le terme utilisé est "gemiddeld"), la proportion de personnes issues de l'immigration, la proportion de personnes ayant une éducation supérieure (données de 2022 et 2023), et la proportion de personnes protestantes (données datant de 2014)

```{r}
gemeenten2023 <- st_read("https://service.pdok.nl/cbs/wijkenbuurten/2023/wfs/v1_0?service=WFS&version=2.0.0&request=GetFeature&typeName=wijkenbuurten:gemeenten&outputFormat=application/json")

gemeenten2022 <- st_read("https://service.pdok.nl/cbs/wijkenbuurten/2022/wfs/v1_0?service=WFS&version=2.0.0&request=GetFeature&typeName=wijkenbuurten:gemeenten&outputFormat=application/json")

gemeenten2023 <- gemeenten2023 |> mutate(gemeentecode = as.integer(str_remove(gemeentecode, "^GM0*")))
gemeenten2022 <- gemeenten2022 |> mutate(gemeentecode = as.integer(str_remove(gemeentecode, "^GM0*")))

socio_2023 <- gemeenten2023 |>
  st_drop_geometry() |>
  dplyr::select(
    gemeentecode,
    total_pop = aantalInwoners,
    pop_density = bevolkingsdichtheidInwonersPerKm2,
    pct_immigrant = percentageMetHerkomstlandBuitenEuropa,
    income = gemiddeldInkomenPerInwoner,
    pct_high_edu = opleidingsniveauHoog
  ) |>
  mutate(across(-gemeentecode, ~na_if(., -99997))) |>
  mutate(across(-gemeentecode, ~na_if(., -99999999))) |>
  mutate(pct_high_edu = pct_high_edu / total_pop) |>
  dplyr::select(-total_pop)

socio_2022 <- gemeenten2022 |>
  st_drop_geometry() |>
  dplyr::select(
    gemeentecode,
    total_pop = aantalInwoners,
    pop_density = bevolkingsdichtheidInwonersPerKm2,
    pct_immigrant = percentageNietWesterseMigratieachtergrond,
    income = gemiddeldInkomenPerInwoner,
    pct_high_edu = opleidingsniveauHoog
  ) |>
  mutate(across(-gemeentecode, ~na_if(., -99997))) |>
  mutate(across(-gemeentecode, ~na_if(., -99999999))) |>
  mutate(pct_high_edu = pct_high_edu / total_pop) |>
  dplyr::select(-total_pop)

socio <- socio_2023 |>
  left_join(socio_2022, by = "gemeentecode", suffix = c("_2023", "_2022")) |>
  mutate(
    pop_density = coalesce(pop_density_2023, pop_density_2022),
    pct_immigrant = coalesce(pct_immigrant_2023, pct_immigrant_2022),
    income = coalesce(income_2023, income_2022),
    pct_high_edu = coalesce(pct_high_edu_2023, pct_high_edu_2022)
  ) |>
  dplyr::select(gemeentecode, pop_density, pct_immigrant, income, pct_high_edu) |>
  drop_na()



religion = read_csv2("DATA/religion.csv")

protestant <- religion |>
  mutate(across(c(Hervormd, Gereformeerd, PKN),
                ~na_if(., "."))) |>
  mutate(across(c(Hervormd, Gereformeerd, PKN),
                ~as.numeric(str_replace(., ",", ".")))) |>
  mutate(pct_protestant = Hervormd + Gereformeerd + PKN) |>
  dplyr::select(Gemcode, pct_protestant)




socio2 <- socio |>
  left_join(protestant, by = c("gemeentecode" = "Gemcode")) |>
  drop_na()




```

### k-nn, diplôme et revenu

Nous nous sommes inspirés d'une récente visualitation des résultats des dernières élections locales au Royaume-Uni produite par The Economist.

L'algorithme utilisé est un algorithme de k-nearest neighbors : on regroupe les municipalités en groupes de k, d'après une distance correspondant aux grandeurs des deux axes (diplôme et revenu), et on assigne à chaque groupe le parti arrivé dans tête dans la majorité de ce groupe.

```{r}



party_shares23 <- t2023 |>
  filter(str_detect(Liste, "PVV|GROENLINKS|D66|VVD|CDA|BBB|DENK|NSC|JA21|SGP")) |>
  mutate(Liste = case_when(
    str_detect(Liste, "PVV") ~ "PVV",
    str_detect(Liste, "GROENLINKS") ~ "GL-PvdA",
    str_detect(Liste, "D66") ~ "D66",
    str_detect(Liste, "VVD") ~ "VVD",
    str_detect(Liste, "CDA") ~ "CDA",
    str_detect(Liste, "BBB") ~ "BBB",
    str_detect(Liste, "DENK") ~ "DENK",
    str_detect(Liste, "Sociaal Contract") ~ "NSC",
    str_detect(Liste, "JA21") ~ "JA21",
    str_detect(Liste, "SGP") ~ "JA21",
    
  )) |>
  group_by(Code, Liste) |>
  summarise(Votes = sum(Votes), .groups = "drop") |>
  group_by(Code) |>
  slice_max(Votes, n = 1) |>
  dplyr::select(Code, dominant = Liste)


knn_data_parties23 <- socio |>
  left_join(party_shares23, by = c("gemeentecode" = "Code")) |>
  drop_na()


knn_data_parties23 |> count(dominant)


grid23 <- expand.grid(
  income = seq(min(knn_data_parties23$income), max(knn_data_parties23$income), length.out = 300),
  pct_high_edu = seq(min(knn_data_parties23$pct_high_edu), max(knn_data_parties23$pct_high_edu), length.out = 300)
)


knn_fit23 <- knn(
  train = knn_data_parties23 |> dplyr::select(income, pct_high_edu),
  test = grid23,
  cl = knn_data_parties23$dominant,
  k = 5
)

grid23$dominant <- knn_fit23


party_colors <- c(
  "PVV"     = "#1a3a6b",
  "GL-PvdA" = "#cc0000",
  "D66"     = "#00a651",
  "VVD"     = "#f97316",
  "CDA"     = "#007b5e",
  "BBB"     = "#8fbe00",
  "DENK"    = "#00b4d8",
  "NSC"     = "#6a0dad",
  "JA21"    = "#c8963e",
  "SGP"     = "#ff9100"
)

ggplot() +
  geom_tile(data = grid23, aes(x = pct_high_edu, y = income, fill = dominant), alpha = 0.8) +
  geom_point(data = knn_data_parties23, aes(x = pct_high_edu, y = income),
             size = 0.5, alpha = 0.4, color = "white") +
  scale_fill_manual(values = party_colors) +
  scale_y_continuous(labels = scales::label_number(suffix = "k€", scale = 0.001)) +
  scale_x_continuous(labels = scales::percent) +
  labs(
    x = "Éducation supérieure",
    y = "Revenu médian",
    fill = "",
    title = "Législatives 2023 - Parti arrivé en tête",
    subtitle = "% éduation supérieure × revenu moyen — kNN k=5"
  ) +
  theme_minimal() +
  theme(legend.position = "bottom")


party_shares25 <- t2025 |>
  filter(str_detect(Liste, "PVV|GROENLINKS|D66|VVD|CDA|BBB|DENK|NSC|JA21|SGP")) |>
  mutate(Liste = case_when(
    str_detect(Liste, "PVV") ~ "PVV",
    str_detect(Liste, "GROENLINKS") ~ "GL-PvdA",
    str_detect(Liste, "D66") ~ "D66",
    str_detect(Liste, "VVD") ~ "VVD",
    str_detect(Liste, "CDA") ~ "CDA",
    str_detect(Liste, "BBB") ~ "BBB",
    str_detect(Liste, "DENK") ~ "DENK",
    str_detect(Liste, "Sociaal Contract") ~ "NSC",
    str_detect(Liste, "JA21") ~ "JA21",
    str_detect(Liste, "SGP") ~ "SGP",
    
  )) |>
  group_by(Code, Liste) |>
  summarise(Votes = sum(Votes), .groups = "drop") |>
  group_by(Code) |>
  slice_max(Votes, n = 1) |>
  dplyr::select(Code, dominant = Liste)


knn_data_parties25 <- socio |>
  left_join(party_shares25, by = c("gemeentecode" = "Code")) |>
  drop_na()


knn_data_parties25 |> count(dominant)


grid25 <- expand.grid(
  income = seq(min(knn_data_parties25$income), max(knn_data_parties25$income), length.out = 300),
  pct_high_edu = seq(min(knn_data_parties25$pct_high_edu), max(knn_data_parties25$pct_high_edu), length.out = 300)
)


knn_fit25 <- knn(
  train = knn_data_parties25 |> dplyr::select(income, pct_high_edu),
  test = grid25,
  cl = knn_data_parties25$dominant,
  k = 5
)

grid25$dominant <- knn_fit25


ggplot() +
  geom_tile(data = grid25, aes(x = pct_high_edu, y = income, fill = dominant), alpha = 0.8) +
  geom_point(data = knn_data_parties25, aes(x = pct_high_edu, y = income),
             size = 0.5, alpha = 0.4, color = "white") +
  scale_fill_manual(values = party_colors) +
  scale_y_continuous(labels = scales::label_number(suffix = "k€", scale = 0.001)) +
  scale_x_continuous(labels = scales::percent) +
  labs(
    x = "Éducation supérieure",
    y = "Revenu médian",
    fill = "",
    title = "Législatives 2025 - Parti arrivé en tête",
    subtitle = "% éduation supérieure × revenu moyen — kNN k=5"
  ) +
  theme_minimal() +
  theme(legend.position = "bottom")
```

En 2023, c'est essentiellement une division entre les municipalités aux revenus élevés qui votent VVD et celles aux revenus moins élevés qui votent PVV, avec GL-PvdA en tête à revenu moyen et niveau éducatif élevé.

On observe un réalignement en 2025 : D66 domine à revenu moyen et niveau de diplôme élevé, et à revenu élevé mais pas trop non plus.

### ACP, Partie 2

```{r}


pca_socio2 <- t2025 |>
  filter(str_detect(Liste, "PVV|GROENLINKS|D66|VVD|CDA|BBB|DENK|SGP|JA21")) |>
  mutate(Liste = case_when(
    str_detect(Liste, "PVV") ~ "PVV",
    str_detect(Liste, "GROENLINKS") ~ "GL-PvdA",
    str_detect(Liste, "D66") ~ "D66",
    str_detect(Liste, "VVD") ~ "VVD",
    str_detect(Liste, "CDA") ~ "CDA",
    str_detect(Liste, "BBB") ~ "BBB",
    str_detect(Liste, "DENK") ~ "DENK",
    str_detect(Liste, "SGP") ~ "SGP",
    str_detect(Liste, "JA21") ~ "JA21"
  )) |>
  group_by(Code, Liste) |>
  summarise(Votes = sum(Votes), .groups = "drop") |>
  pivot_wider(id_cols = Code, names_from = Liste, values_from = Votes) |>
  left_join(socio2, by = c("Code" = "gemeentecode")) |>
  drop_na() |>
  dplyr::select(-Code)

pca_result_socio2 <- prcomp(pca_socio2, scale. = TRUE)


fviz_pca_biplot(pca_result_socio2,
  label = "var",
  col.var = "red",
  col.ind = "grey70",
  repel = TRUE
) +
  theme_minimal()

```

L'ajout de ces facteurs socio-économiques améliore un peu la significativité des deux premières composantes, les alignements entre les facteurs socio-économiques présents et les performances des partis sont globalement attendus.
