---
title: "Hmw II : SVD methods and Elections Data"
format: html



execute: 
  eval: true
  echo: false
  warning: false
  message: false
---

# Élections néerlandaises, 2021-2025

Le système électoral législatif néerlandais (proportionnelle intégrale sans seuil) et la culture politique du pays fait que beaucoup de partis différents (15 en 2026) parviennent à avoir des sièges dans sa chambre basse, il peut donc être intéressant d'appliquer des techniques d'analyse de données aux élections auxquelles nous nous intéresserons : les élections législatives de 2021, 2023 et 2025, ainsi que les élections provinciales de 2023. Les données seront à l'échelle municipale (gemeenten).

Une succinte description des partis qui seront mentionnés :

-   PS : gauche radicale

-   GL-PvdA : gauche modérée (les deux partis GL et PvdA sont distincts en 2021, se présentent sur des listes unies au niveau national en 2023 et en 2025 ainsi que dans certaines provinces en 2023, et sont actuellement en cours de fusion)

-   DENK : parti centré sur les intérêts des personnes issues de l'immigration, en particulier turques et marocaines

-   D66 : centre-gauche social-libéral

-   CDA, NSC : centre-droit démocrate chrétien

-   VVD : droite libérale

-   BBB : droite populiste, intérêts ruraux

-   SGP : droite chrétienne protestante (très) conservatrice

-   PVV, JA21 : extrême-droite

## 

You can add options to executable code like this

```{r}
#| echo: false

library(readr)
library(dplyr)
library(tidyr)
library(ggplot2)
library(plotly)
library(rmarkdown)
library(tidyverse)
library(ggfortify)
library(sf)
library(patchwork)
library(CCA)
library(factoextra)
library(cbsodataR)
```

### Chargement et traitement des données électorales locales

```{r}

files <- sort(list.files(path = "DATA", pattern = "uitslag.csv", full.names = TRUE))

legi <- lapply(files, read_csv2)

names(legi) <- c(2021,2023,2025)
legi[3] <- lapply(legi[3], function(x) x %>% filter(str_detect(RegioCode, "G")))
legi[3] <- lapply(legi[3], function(x) x %>% filter(str_detect(VeldType, "LijstAantalStemmen")))

legi[2] <- lapply(legi[2], function(x) x %>% filter(str_detect(RegioCode, "G")))
legi[2] <- lapply(legi[2], function(x) x %>% filter(str_detect(VeldType, "LijstAantalStemmen")))

fix_nuenen <- function(x) {
  x <- x |> mutate(across(everything(), as.character))
  
  nuenen_rows <- x[[1]] == "Nuenen"
  x[nuenen_rows, 2:(ncol(x) - 1)] <- x[nuenen_rows, 3:ncol(x)]
  x[nuenen_rows, ncol(x)] <- NA
  
  x |> type.convert(as.is = TRUE)
}

legi[3] <- lapply(legi[3], fix_nuenen)
legi[3][[1]] <- legi[3][[1]] |> dplyr::select(where(~!all(is.na(.) | . == "")))

legi[2] <- lapply(legi[2], fix_nuenen)
legi[2][[1]] <- legi[2][[1]] |> dplyr::select(where(~!all(is.na(.) | . == "")))

legi[3][[1]] <- legi[3][[1]] |> dplyr::select(-contains("OuderRegioCode"), -contains("GrootOuderRegioCode"),-contains("LijstNummer"),-contains("VeldType"))
legi[2][[1]] <- legi[2][[1]] |> dplyr::select(-contains("OuderRegioCode"), -contains("GrootOuderRegioCode"),-contains("LijstNummer"),-contains("VeldType"))

colnames(legi[3][[1]]) <- c("Municipalité","Code","Liste","Votes")
colnames(legi[2][[1]]) <- c("Municipalité","Code","Liste","Votes")

fix_nuenen2 <- function(x) {
  x <- x |> mutate(across(everything(), as.character))
  
  nuenen_rows <- x[[2]] == "Nuenen"
  x[nuenen_rows, 3:(ncol(x) - 1)] <- x[nuenen_rows, 4:ncol(x)]
  x[nuenen_rows, ncol(x)] <- NA
  
  x |> type.convert(as.is = TRUE)
}
legi[1] <- lapply(legi[1], fix_nuenen2)

legi[2][[1]] <- legi[2][[1]] |> mutate(Code = as.integer(str_remove(Code, "^G0*")))
legi[3][[1]] <- legi[3][[1]] |> mutate(Code = as.integer(str_remove(Code, "^G0*")))

legi[1][[1]] <- legi[1][[1]] |> relocate(GemeenteNaam, .before = GemeenteCode)
colnames(legi[1][[1]]) <- c("Municipalité","Code","Liste","Votes")

legi <-append(legi,"DATA/PS2023_Stemmen_Per_Lijst_Per_Gemeente.csv")
legi[[4]]<-read_csv2("DATA/PS2023_Stemmen_Per_Lijst_Per_Gemeente.csv")
names(legi) <- c("2021","2023","2025","loc2023")

legi[4][[1]] <- legi[4][[1]] |> relocate(GemeenteNaam, .before = GemeenteCode)
colnames(legi[4][[1]]) <- c("Municipalité","Code","Liste","Votes")

t2025 <- legi[3][[1]] |>
  group_by(Municipalité) |>
  mutate(Votes = Votes / sum(Votes)) |>
  ungroup()


t2023 <- legi[2][[1]] |>
  group_by(Municipalité) |>
  mutate(Votes = Votes / sum(Votes)) |>
  ungroup()

t2021 <- legi[1][[1]] |>
  group_by(Municipalité) |>
  mutate(Votes = Votes / sum(Votes)) |>
  ungroup()

r2023 <- legi[4][[1]] |>
  group_by(Municipalité) |>
  mutate(Votes = Votes / sum(Votes)) |>
  ungroup()







```

## Carte des votes par parti, 2025

```{r}
gemeenten <- st_read("https://service.pdok.nl/cbs/gebiedsindelingen/2025/wfs/v1_0?request=GetFeature&service=WFS&version=2.0.0&typeName=gemeente_gegeneraliseerd&outputFormat=application/json")
gemeenten <- gemeenten |> mutate(statcode = as.integer(str_remove(statcode, "^GM0*")))



```

```{r}
plot_party <- function(party_pattern, party_label) {
  vote_data <- t2025 |>
    filter(str_detect(Liste, party_pattern)) |>
    dplyr::select(Code, Municipalité, Votes)
  
  map_data <- gemeenten |>
    left_join(vote_data, by = c("statcode" = "Code"))
  
  ggplot(map_data) +
    geom_sf(aes(fill = Votes), color = "white", linewidth = 0.1) +
    scale_fill_viridis_c(labels = scales::percent) +
    theme_void() +
    labs(title = paste("Vote", party_label, "par municipalité"), fill = "Pourcentage")
}


parties <- c("VVD" = "VVD", "PVV" = "PVV", "D66" = "D66", "GL-PvdA" = "GROENLINKS","SGP"="SGP", "BBB"="BBB","DENK"="DENK","SP"="SP","JA21"="JA21")


plots <- imap(parties, ~plot_party(.x, .y))

for (party in names(plots)) {
  print(plots[[party]])
  
}
```

L'on remarque déjà certains motifs : des scores élevés de D66, GL-PvdA et DENK dans les grandes villes, là où à l'inverse le BBB obtient des meilleurs résultats dans les régions agricoles du pays. Il faut aussi garder en tête la répartition du vote SGP, correspondant à la "Bible belt" néerlandaise, région caractérisée par une foi protestante élevée, qui reviendra dans cette présentation. L'on va confirmer ou infirmer toutes ces conjectures en faisant des analyses plus approfondies.

## Analyse en Composantes Principales, partie 1

```{r}

pca_data2021 <- t2021 |>
  filter(str_detect(Liste, "VVD|GROENLINKS|Arbeid|PVV|BBB|D66|CDA|SP|DENK|SGP|JA21")) |>
  pivot_wider(
    id_cols = Municipalité,
    names_from = Liste,
    values_from = Votes
  )


pca_result2021 <- pca_data2021 |>
  dplyr::select(-Municipalité) |>
  prcomp(scale. = TRUE)





autoplot(pca_result2021, data = pca_data2021, loadings = TRUE, loadings.label = TRUE)
summary(pca_result2021)

```

```{r}


pca_data2025 <- t2025 |>
  filter(str_detect(Liste, "VVD|GROENLINKS|PVV|BBB|D66|CDA|SP|DENK|SGP|JA21")) |>
  pivot_wider(
    id_cols = Municipalité,
    names_from = Liste,
    values_from = Votes
  )


pca_result2025 <- pca_data2025 |>
  dplyr::select(-Municipalité) |>
  prcomp(scale. = TRUE)


summary(pca_result2025)


autoplot(pca_result2025, data = pca_data2025, loadings = TRUE, loadings.label = TRUE)
summary(pca_result2025)
```

```{r}
pca_data2023 <- t2023 |>
  filter(str_detect(Liste, "VVD|GROENLINKS|PVV|BBB|D66|CDA|Contract|SGP")) |>
  pivot_wider(
    id_cols = Municipalité,
    names_from = Liste,
    values_from = Votes
  )


pca_result2023 <- pca_data2023 |>
  dplyr::select(-Municipalité) |>
  prcomp(scale. = TRUE)





summary(pca_result2023)


autoplot(pca_result2023, data = pca_data2023, loadings = TRUE, loadings.label = TRUE)
summary(pca_result2023)
```

```{r}


```

```{r}
r2023
```

```{r}
r2023bis <- r2023 |>
  mutate(Liste = case_when(
    str_detect(Liste, "GROENLINKS|Partij van de Arbeid (P.v.d.A.)") ~ "Partij van de Arbeid (P.v.d.A.) / GROENLINKS",
    TRUE ~ Liste
  )) |>
  group_by(Municipalité, Liste) |>
  summarise(Votes = sum(Votes), .groups = "drop")




pca_datar23 <- r2023bis |>
  filter(str_detect(Liste, "GROENLINKS|VVD|PVV|BBB|SGP|CDA|D66")) |>
  pivot_wider(
    id_cols = Municipalité,
    names_from = Liste,
    values_from = Votes
  )


pca_datar23[is.na(pca_datar23)] <- 0

pca_resultr23 <- pca_datar23 |>
  dplyr::select(-Municipalité) |>
  prcomp(scale. = TRUE)


summary(pca_resultr23)


autoplot(pca_resultr23, data = pca_datar23, loadings = TRUE, loadings.label = TRUE)
summary(pca_resultr23)
```

```{r}
pca_data2021 <- t2021 |>
  filter(str_detect(Liste, "VVD|GROENLINKS|PVV|BBB|D66|CDA|Arbeid|SGP")) |>
  pivot_wider(
    id_cols = Municipalité,
    names_from = Liste,
    values_from = Votes
  )


pca_result2021 <- pca_data2021 |>
  dplyr::select(-Municipalité) |>
  prcomp(scale. = TRUE)


summary(pca_result2021)


autoplot(pca_result2021, data = pca_data2021, loadings = TRUE, loadings.label = TRUE)
summary(pca_result2021)
```

```{r}







```

```{r}

vote_vvd_2025 <- t2025 |>
  filter(str_detect(Liste, "VVD")) |>
  dplyr::select(Code,Municipalité,Votes
  )



```

```{r}
map_vvd_2025 <- gemeenten |>
  left_join(vote_vvd_2025, by = c("statcode" = "Code"))
```

```{r}
ggplot(map_vvd_2025) +
  geom_sf(aes(fill = Votes), color = "white", linewidth = 0.1) +
  scale_fill_viridis_c(labels = scales::percent) +
  theme_void() +
  labs(title = "Vote VVD par municipalité", fill = "Pourcentage")
```

```{r}




plots$"PVV"





```

```{r}



# 1. Build wide vote share matrices per election, one row per municipality
# Make sure municipalities are aligned — join on Code



party_patterns <- c("VVD", "PVV", "D66", "GROENLINKS", "CDA", "JA21", "SGP",
                    "SP", "PvdD", "FvD", "BBB", "CU", "Volt", "DENK")

filter_parties <- function(df, patterns) {
  df |>
    filter(Reduce(`|`, lapply(patterns, function(p) str_detect(Liste, p)))) |>
    mutate(Liste = case_when(
      str_detect(Liste, "VVD") ~ "VVD",
    str_detect(Liste, "PVV") ~ "PVV",
    str_detect(Liste, "D66") ~ "D66",
    str_detect(Liste, "GROENLINKS") ~ "GL-PvdA",
    str_detect(Liste, "CDA") ~ "CDA",
    str_detect(Liste, "JA21") ~ "JA21",
    str_detect(Liste, "SGP") ~ "SGP",
    str_detect(Liste, "SP") ~ "SP",
    str_detect(Liste, "Partij voor de Dieren") ~ "PvdD",
    str_detect(Liste, "Forum") ~ "FvD",
    str_detect(Liste, "BBB") ~ "BBB",
    str_detect(Liste, "ChristenUnie") ~ "CU",
    str_detect(Liste, "Volt") ~ "Volt",
    str_detect(Liste, "DENK") ~ "DENK"
    ))
}

X_tmp <- t2023 |>
  filter_parties(party_patterns) |>
  pivot_wider(id_cols = Code, names_from = Liste, values_from = Votes) |>
  column_to_rownames("Code") |>
  as.matrix()

Y_tmp <- t2025 |>
  filter_parties(party_patterns) |>
  pivot_wider(id_cols = Code, names_from = Liste, values_from = Votes) |>
  column_to_rownames("Code") |>
  as.matrix()


common_codes <- intersect(rownames(X_tmp), rownames(Y_tmp))
common_parties <- intersect(colnames(X_tmp), colnames(Y_tmp))

X <- X_tmp[common_codes, common_parties]
Y <- Y_tmp[common_codes, common_parties]

X[is.na(X)] <- 0
Y[is.na(Y)] <- 0

result <- cc(X, Y)



# 4. Run CCA
result <- cc(X, Y)

# 5. Inspect correlations between canonical variates
result$cor

# 6. Plot
plt.cc(result, type = "v",var.label = TRUE)
```

```{r}

# Check the canonical correlations first
result$cor

# Check the canonical correlations first
result$cor

# See which parties load on each dimension
result$xcoef  # 2023 loadings
result$ycoef  # 2025 loadings
```

```{r}
# Check the canonical correlations first
result$cor

# See which parties load on each dimension
result$xcoef  # 2023 loadings
result$ycoef  # 2025 loadings
```

```{r}
# Labelled plot
plt.cc(result, type = "v", var.label = TRUE)

# Check how much variance each canonical variate explains
result$cor^2
```

```{r}

result$cor^2

```

```{r}
# 1. Direct party-by-party correlation between elections
cor_matrix <- cor(X, Y)
print(cor_matrix)

# How strongly does each party's 2023 geography predict its 2025 geography?
diag(cor_matrix)

# 2. Or just scatter plots per party
par(mfrow = c(3, 4))
for (party in colnames(X)) {
  if (party %in% colnames(Y)) {
    plot(X[, party], Y[, party],
         xlab = paste(party, "2023"),
         ylab = paste(party, "2025"),
         main = party)
    abline(lm(Y[, party] ~ X[, party]), col = "red")
  }
}
```

```{r}
common_parties <- intersect(colnames(X), colnames(Y))
diag(cor(X[, common_parties], Y[, common_parties]))
```

```{r}
result$cor^2
diag(cor(X, Y))
```

```{r}
fviz_nbclust(X, kmeans, method = "wss")
```

```{r}




# 2. Run k-means (replace k with your chosen number)
set.seed(42)
km2023 <- kmeans(X, centers = 5, nstart = 25)

# 3. Visualise clusters on PCA plot
fviz_cluster(km2023, data = X, ellipse.type = "norm") +
  theme_void()

# 4. Add cluster membership to a dataframe for mapping
cluster_df <- data.frame(
  Code = rownames(X),
  cluster = km2023$cluster
)

# 5. Map the clusters
map_data <- gemeenten |>
  mutate(statcode = as.character(statcode)) |>
  left_join(cluster_df, by = c("statcode" = "Code"))

ggplot(map_data) +
  geom_sf(aes(fill = factor(cluster)), color = "white", linewidth = 0.1) +
  scale_fill_brewer(palette = "Set2") +
  theme_void() +
  labs(title = "Clusters municipaux, législatives 2023", fill = "Cluster")
```

```{r}


set.seed(42)
km2025 <- kmeans(Y, centers = 5, nstart = 25)

# 3. Visualise clusters on PCA plot
fviz_cluster(km2025, data = Y, ellipse.type = "norm") +
  theme_void()

km2025$cluster <- dplyr::recode(km2025$cluster,
  `2` = 4L,
  `4` = 5L,
  `5` = 2L
)





# 4. Add cluster membership to a dataframe for mapping
cluster_df <- data.frame(
  Code = rownames(Y),
  cluster = km2025$cluster
)






# 5. Map the clusters
map_data <- gemeenten |>
  mutate(statcode = as.character(statcode)) |>
  left_join(cluster_df, by = c("statcode" = "Code"))

ggplot(map_data) +
  geom_sf(aes(fill = factor(cluster)), color = "white", linewidth = 0.1) +
  scale_fill_brewer(palette = "Set2") +
  theme_void() +
  labs(title = "Clusters municipaux, législatives 2025", fill = "Cluster")

```

```{r}
# Run k-means on both
set.seed(42)
km5_2023 <- kmeans(X, centers = 5, nstart = 25)
set.seed(42)
km5_2025 <- kmeans(Y, centers = 5, nstart = 25)
km5_2025$cluster <- dplyr::recode(km5_2025$cluster,
  `2` = 4L,
  `4` = 5L,
  `5` = 2L
)





# Compare cluster centers
km5_2023$centers
km5_2025$centers

# See how municipalities moved between clusters
table(km5_2023$cluster, km5_2025$cluster)
```

```{r}
cluster_df <- data.frame(
  Code = rownames(X),
  cluster_2023 = km5_2023$cluster,
  cluster_2025 = km5_2025$cluster
) |>
  mutate(switched = cluster_2023 != cluster_2025)

# Which municipalities switched?
cluster_df |> filter(switched) |> arrange(cluster_2023, cluster_2025)
```

```{r}
cluster_df <- data.frame(
  Code = rownames(X),
  cluster_2023 = km_2023$cluster,
  cluster_2025 = km_2025$cluster
) |>
  mutate(switched = cluster_2023 != cluster_2025)

```

```{r}
cluster_df |>
  filter(switched) |>
  mutate(Code = as.integer(Code)) |>
  left_join(
    gemeenten |> st_drop_geometry() |> dplyr::select(statcode, statnaam),
    by = c("Code" = "statcode")
  ) |>
  arrange(cluster_2023, cluster_2025)
```

```{r}
dist_matrix <- dist(X, method = "manhattan")

# 2. Hierarchical clustering (Ward's method is generally best for this type of data)
hc <- hclust(dist_matrix, method = "ward.D2")

# 3. Plot dendrogram
fviz_dend(hc, k = 5,              # same k as before for comparison
  cex = 0.3,                       # label size
  color_labels_by_k = TRUE,
  rect = TRUE                      # draw rectangles around clusters
)

# 4. Cut tree into k clusters
clusters_hc <- cutree(hc, k = 5)

# 5. Compare with k-means results
table(km2023$cluster, clusters_hc)

# 6. Map it
cluster_df_hc <- data.frame(
  Code = rownames(X),
  cluster_hc = clusters_hc
) |>
  mutate(Code = as.integer(Code))

map_data_hc <- gemeenten |>
  left_join(cluster_df_hc, by = c("statcode" = "Code"))

ggplot(map_data_hc) +
  geom_sf(aes(fill = factor(cluster_hc)), color = "white", linewidth = 0.1) +
  scale_fill_brewer(palette = "Set2") +
  theme_void() +
  labs(title = "Hierarchical clustering 2023 (k=5)", fill = "Cluster")
```

```{r}
# 1. Sum GL and PvdA votes in 2021 per municipality
gl_pvda_2021 <- t2021 |>
  filter(str_detect(Liste, "GroenLinks|PvdA|Partij van de Arbeid")) |>
  group_by(Code) |>
  summarise(gl_pvda_2021 = sum(Votes), .groups = "drop")

# 2. Get GL-PvdA 2023 vote share
gl_pvda_2023 <- t2023 |>
  filter(str_detect(Liste, "GroenLinks|PvdA|Partij van de Arbeid")) |>
  group_by(Code) |>
  summarise(gl_pvda_2023 = sum(Votes), .groups = "drop")

# 3. Join
reg_data <- gl_pvda_2023 |>
  left_join(gl_pvda_2021, by = "Code") |>
  drop_na()

# 4. Run regression
model <- lm(gl_pvda_2023 ~ gl_pvda_2021, data = reg_data)
summary(model)

# 5. Plot
ggplot(reg_data, aes(x = gl_pvda_2021, y = gl_pvda_2023)) +
  geom_point(alpha = 0.5) +
  geom_smooth(method = "lm", color = "red") +
  geom_abline(slope = 1, intercept = 0, linetype = "dashed", color = "grey50") +
  labs(
    x = "GL + PvdA vote share 2021",
    y = "GL-PvdA vote share 2023",
    title = "Geographic continuity of GL-PvdA merger"
  ) +
  theme_minimal()
```

```{r}
# 1. Extract vote shares
cda_2021 <- t2021 |>
  filter(str_detect(Liste, "CDA")) |>
  group_by(Code) |>
  summarise(cda_2021 = sum(Votes), .groups = "drop")

nsc_2023 <- t2023 |>
  filter(str_detect(Liste, "Sociaal Contract")) |>
  group_by(Code) |>
  summarise(nsc_2023 = sum(Votes), .groups = "drop")

cda_2023 <- t2023 |>
  filter(str_detect(Liste, "CDA")) |>
  group_by(Code) |>
  summarise(cda_2023 = sum(Votes), .groups = "drop")

cda_2025 <- t2025 |>
  filter(str_detect(Liste, "CDA")) |>
  group_by(Code) |>
  summarise(cda_2025 = sum(Votes), .groups = "drop")

# 2. Build regression datasets
reg_cda_nsc <- cda_2021 |>
  left_join(nsc_2023, by = "Code") |>
  drop_na()

reg_nsc_cda <- nsc_2023 |>
  left_join(cda_2025, by = "Code") |>
  drop_na()

# 3. Run regressions
model_cda_nsc <- lm(nsc_2023 ~ cda_2021, data = reg_cda_nsc)
model_nsc_cda <- lm(cda_2025 ~ nsc_2023, data = reg_nsc_cda)

summary(model_cda_nsc)
summary(model_nsc_cda)

# 4. Plot both
p1 <- ggplot(reg_cda_nsc, aes(x = cda_2021, y = nsc_2023)) +
  geom_point(alpha = 0.5) +
  geom_smooth(method = "lm", color = "darkgreen") +
  geom_abline(slope = 1, intercept = 0, linetype = "dashed", color = "grey50") +
  labs(x = "CDA 2021", y = "NSC 2023",
       title = "CDA 2021 → NSC 2023") +
  theme_minimal()

p2 <- ggplot(reg_nsc_cda, aes(x = nsc_2023, y = cda_2025)) +
  geom_point(alpha = 0.5) +
  geom_smooth(method = "lm", color = "darkblue") +
  geom_abline(slope = 1, intercept = 0, linetype = "dashed", color = "grey50") +
  labs(x = "NSC 2023", y = "CDA 2025",
       title = "NSC 2023 → CDA 2025") +
  theme_minimal()


p1 + p2
```

```{r}
# Does CDA 2021 predict CDA 2025, controlling for NSC 2023?
reg_full <- cda_2021 |>
  left_join(nsc_2023, by = "Code") |>
  left_join(cda_2025, by = "Code") |>
  drop_na()

model_full <- lm(cda_2025 ~ cda_2021 + nsc_2023, data = reg_full)
summary(model_full)
```

```{r}

gemeenten2023 <- st_read("https://service.pdok.nl/cbs/wijkenbuurten/2023/wfs/v1_0?service=WFS&version=2.0.0&request=GetFeature&typeName=wijkenbuurten:gemeenten&outputFormat=application/json")

gemeenten2022 <- st_read("https://service.pdok.nl/cbs/wijkenbuurten/2022/wfs/v1_0?service=WFS&version=2.0.0&request=GetFeature&typeName=wijkenbuurten:gemeenten&outputFormat=application/json")

```

```{r}
gemeenten2023 <- gemeenten2023 |> mutate(gemeentecode = as.integer(str_remove(gemeentecode, "^GM0*")))
gemeenten2022 <- gemeenten2022 |> mutate(gemeentecode = as.integer(str_remove(gemeentecode, "^GM0*")))
```

```{r}

pop_density <- gemeenten2023 |>
  st_drop_geometry() |>
  dplyr::select(gemeentecode, bevolkingsdichtheidInwonersPerKm2)  
pop_density <- pop_density |>
  mutate(bevolkingsdichtheidInwonersPerKm2 = na_if(bevolkingsdichtheidInwonersPerKm2, -99997)) |>
  drop_na(bevolkingsdichtheidInwonersPerKm2)
```

```{r}
reg_data2 <- reg_data |>
  left_join(pop_density, by = c("Code" = "gemeentecode"))

model2 <- lm(gl_pvda_2023 ~ gl_pvda_2021 + bevolkingsdichtheidInwonersPerKm2, data = reg_data2)
summary(model2)

```

```{r}
1

```

```{r}
# Assuming you have gemeenten_2022 loaded already
socio_2023 <- gemeenten2023 |>
  st_drop_geometry() |>
  dplyr::select(
    gemeentecode,
    total_pop = aantalInwoners,
    pop_density = bevolkingsdichtheidInwonersPerKm2,
    pct_immigrant = percentageMetHerkomstlandBuitenEuropa,
    income = gemiddeldInkomenPerInwoner,
    pct_high_edu = opleidingsniveauHoog
  ) |>
  mutate(across(-gemeentecode, ~na_if(., -99997))) |>
  mutate(across(-gemeentecode, ~na_if(., -99999999))) |>
  mutate(pct_high_edu = pct_high_edu / total_pop) |>
  dplyr::select(-total_pop)

socio_2022 <- gemeenten2022 |>
  st_drop_geometry() |>
  dplyr::select(
    gemeentecode,
    total_pop = aantalInwoners,
    pop_density = bevolkingsdichtheidInwonersPerKm2,
    pct_immigrant = percentageNietWesterseMigratieachtergrond,
    income = gemiddeldInkomenPerInwoner,
    pct_high_edu = opleidingsniveauHoog
  ) |>
  mutate(across(-gemeentecode, ~na_if(., -99997))) |>
  mutate(across(-gemeentecode, ~na_if(., -99999999))) |>
  mutate(pct_high_edu = pct_high_edu / total_pop) |>
  dplyr::select(-total_pop)

socio <- socio_2023 |>
  left_join(socio_2022, by = "gemeentecode", suffix = c("_2023", "_2022")) |>
  mutate(
    pop_density = coalesce(pop_density_2023, pop_density_2022),
    pct_immigrant = coalesce(pct_immigrant_2023, pct_immigrant_2022),
    income = coalesce(income_2023, income_2022),
    pct_high_edu = coalesce(pct_high_edu_2023, pct_high_edu_2022)
  ) |>
  dplyr::select(gemeentecode, pop_density, pct_immigrant, income, pct_high_edu) |>
  drop_na()

# 2. Filter parties and join socioeconomic variables
pca_socio <- t2025 |>
  filter(str_detect(Liste, "PVV|GROENLINKS|D66|VVD|CDA|BBB|DENK")) |>
  mutate(Liste = case_when(
    str_detect(Liste, "PVV") ~ "PVV",
    str_detect(Liste, "GROENLINKS") ~ "GL-PvdA",
    str_detect(Liste, "D66") ~ "D66",
    str_detect(Liste, "VVD") ~ "VVD",
    str_detect(Liste, "CDA") ~ "CDA",
    str_detect(Liste, "BBB") ~ "BBB",
    str_detect(Liste, "DENK") ~ "DENK"
  )) |>
  group_by(Code, Liste) |>
  summarise(Votes = sum(Votes), .groups = "drop") |>
  pivot_wider(id_cols = Code, names_from = Liste, values_from = Votes) |>
  left_join(socio, by = c("Code" = "gemeentecode")) |>
  drop_na() |>
  dplyr::select(-Code)

# 3. Run PCA
pca_result_socio <- prcomp(pca_socio, scale. = TRUE)

# 4. Plot
fviz_pca_biplot(pca_result_socio,
  label = "var",
  col.var = "red",
  col.ind = "grey70",
  repel = TRUE
) +
  theme_minimal()
```

```{r}
religion = read_csv2("DATA/religion.csv")
```

```{r}
protestant <- religion |>
  mutate(across(c(Hervormd, Gereformeerd, PKN),
                ~na_if(., "."))) |>
  mutate(across(c(Hervormd, Gereformeerd, PKN),
                ~as.numeric(str_replace(., ",", ".")))) |>
  mutate(pct_protestant = Hervormd + Gereformeerd + PKN) |>
  dplyr::select(Gemcode, pct_protestant)




socio2 <- socio |>
  left_join(protestant, by = c("gemeentecode" = "Gemcode")) |>
  drop_na()

```

```{r}
pca_socio2 <- t2025 |>
  filter(str_detect(Liste, "PVV|GROENLINKS|D66|VVD|CDA|BBB|DENK|SGP|JA21")) |>
  mutate(Liste = case_when(
    str_detect(Liste, "PVV") ~ "PVV",
    str_detect(Liste, "GROENLINKS") ~ "GL-PvdA",
    str_detect(Liste, "D66") ~ "D66",
    str_detect(Liste, "VVD") ~ "VVD",
    str_detect(Liste, "CDA") ~ "CDA",
    str_detect(Liste, "BBB") ~ "BBB",
    str_detect(Liste, "DENK") ~ "DENK",
    str_detect(Liste, "SGP") ~ "SGP",
    str_detect(Liste, "JA21") ~ "JA21"
  )) |>
  group_by(Code, Liste) |>
  summarise(Votes = sum(Votes), .groups = "drop") |>
  pivot_wider(id_cols = Code, names_from = Liste, values_from = Votes) |>
  left_join(socio2, by = c("Code" = "gemeentecode")) |>
  drop_na() |>
  dplyr::select(-Code)

# 3. Run PCA
pca_result_socio2 <- prcomp(pca_socio2, scale. = TRUE)

# 4. Plot
fviz_pca_biplot(pca_result_socio2,
  label = "var",
  col.var = "red",
  col.ind = "grey70",
  repel = TRUE
) +
  theme_minimal()
```
